臺北高等行政法院判決　　　　　　　　　　　　　　　九十年度訴字第一六五一號
　　　　　　　　　　　　　　　.
　　原　　　告　甲○○
　　輔　佐　人　乙○○
　　訴訟代理人　丁○○
　　被　　　告　花蓮縣政府
　　代　表　人　丙○○縣長）.
　　訴訟代理人　戊○○
右當事人間因水土保持法事件，原告不服行政院農業委員會中華民國八十九年十二月
一日（八九）農訴字第八九００九七三二七號再訴願決定，提起行政訴訟。本院判決
如左：
　　主  文
再訴願決定、訴願決定及原處分均撤銷。
訴訟費用由被告負擔。
　　事  實
甲、事實概要：
    緣原告於民國（下同）八十七年七月二十七日以設定耕作權之花蓮縣卓溪鄉○里
    段五九三地號申辦「簡易水土保持申報書」，由花蓮縣卓溪鄉公所於八十七年七
    月三十日以卓鄉財經字第九一八三號函報被告，經被告於八十七年九月二日以八
    七府農保字第一０三一０四號函核定原告申請整修坐落花蓮縣卓溪鄉○里段五九
    三地號土地內農路九十五公尺。嗣花蓮縣卓溪鄉公所於八十八年一月十二日以卓
    鄉財經字第三一四號函查報原告未依據前述被告所核定之簡易水土保持計畫範圍
    （山里段五九三地號）整修，而以同段五八二、五八三、五八四、五八五地號開
    挖。被告派員會同相關單位人員於八十八年十月二十七日勘查，實際違規地號為
    五八二至五八五等四筆土地，乃以八十八年十二月二十三日八八府農保字第一三
    九一七六號處分書，裁處原告罰鍰新台幣（下同）六萬元，並令應立即停止一切
    非法開發、使用行為及實施全面植生復舊。原告不服，循序提起訴願、再訴願，
    均遭駁回，遂向本院提起本件行政訴訟。
乙、兩造聲明：
　一、原告聲明：再訴願決定、訴願決定及原處分均撤銷。
　二、被告聲明：駁回原告之訴。
丙、兩造之爭點：
  （一）原處分書所載違規地號是否正確？
  （二）原告有無違反水土保持法第八條第一項規定之情事？被告依水土保持法第三
        十三條第一項第二款處罰是否合法？
原告主張：
  一、緣政府為照顧原住民及解決其使用土地之不足，並為安定原住民生計及促進原
      住民社會發展，乃於八十三年起將部份林班地增編為原住民保留地，而此計畫
      實有賴地籍整理，土地分配輔導原住民順利取得土地權利等事項之貫徹，始能
      充分發揮。
  二、查坐落花蓮縣卓溪鄉○里段第五八二、五八三、五八四、五八五地號等土地係
      屬林務局花蓮林區管理處玉里事業區第五三林班地範圍。而原告之父母自五十
      年間即開始承租該林班地耕作，並定期換約，最近一次係於七十九年八月二十
      二日簽訂租賃契約，租期九年，至八十八年四月止，面積０．一八七公頃土地
      ，地目為田，有台灣省國有林地暫准使用租賃契約書可稽。
  三、依台灣省簡化原住民保留地各種用地申案處理程序及授權事項暨申請作業須知
      、增編原住民保留地工作計畫作業要領等相關規定，原告理應可優先分配承租
      之系爭林班地，始符該要領之意旨。但是否係因八十三年間花蓮縣卓溪鄉公所
      承辦員之疏失或其他原因，致原告所長期承租之五三林班地並未獲分配，而長
      久毗鄰原告之第三人田初妹則仍分配於其原承租地。又本件因另涉刑責（台灣
      花蓮地方法院九十年一月十七日判決無罪），原告為保障權益，遂於八十八年
      八月間擬向花蓮縣卓溪鄉公所申請鑑界，該所承辦員始稱花蓮縣卓溪鄉○里段
      五九三地號非在原告所承租之五三林班地內，而係在所承租地之對座山上，迄
      今原告仍不知山里段五九三地號在何地，範圍多大。原告於八十三年間申請分
      配原住民保留地，一切均依規定辦理申請，為相關單位及人員均未告知確切位
      置，而任由原告誤五三林班地即山里段五九三地號，此是否涉及行政機關之疏
      失，實有賴鈞院明察。
  四、又原告欲整修五三林班地之農路前，為求慎重及避免觸犯法令，於八十七年七
      月二十七日向花蓮縣政府申請（以花蓮縣卓溪鄉鄉○里段五九三地號之權狀申
      請）修築農路，並經花蓮縣卓溪鄉公所、被告所屬農業局派員會同原告至欲整
      修地點勘查後，發文同意原告整修。是以原告整修道路之地點，既經主管機關
      派員至現場查看，實難認原告有未經核准擅自開挖道路之故意。
  五、綜上，原告既係在所實際耕作之土地上，申請修築農路，並經主管機關派員會
      勘同意整修，所為即應與水土保持法之規定要件不符。
被告主張：
  原告於八十七年七月二十七日以設定耕作權之本縣卓溪鄉○里段五九三地號申辦「
  簡易水土保持申報書」，由本縣卓溪鄉公所於八十七年七月三十日以卓鄉財經字第
  九一八三號函報被告申請簡易水土保持核定，被告於八十七年九月二日八七府農保
  字第一０三一０四號函核定原告申請整修座落本縣卓溪鄉○里段五九三地號土地內
  農路九五公尺，嗣經本縣卓溪鄉公所於八十八年一月十二日以卓鄉財經字第三一四
  號函查報原告未依據前述被告所核定之簡易水土保持計畫範圍內（山里段五九三地
  號）整修而以同段五八三地號開挖。上開開挖地點經本縣玉里地政事務所複丈為：
  山里段五八二、五八三、五八四、五八五地號，上述土地皆為原住民保留地（公有
  地），其開挖之道路長的一八五公尺、寬約二公尺，有查報表、會勘紀錄、附原處
  分卷可稽，其違規事實，洵堪認定，被告乃據以裁處六萬元罰鍰，並令應立即停止
  一切非法開發、使用行為及實施全面植生復舊等規定，並無不當。
　　理  由
甲、程序方面：
　　本件被告代表人原為王慶豐，嗣於九十年十二月二十日由丙○○接任，其聲請承
    受訴訟，核無不合，應予准許，合先敘明。
乙、實體方面：
一、按「下列地區之治理或經營、使用行為，應經調查規劃，依水土保持技術規範實
    施水土保持之處理與維護：．．五於山坡地或森林區內開發建築用地，或設置公
    園、墳墓、遊憩用地、運動場地或軍事訓練場、堆積土石、處理廢棄物或其他開
    挖整地。．．」、「第八條第一項第三款至第四款之開發、經營或使用行為，以
    及於山坡地及森林區內從事農、林、漁、牧地之開發利用所需之修築農路、開挖
    、整地或整坡作業，其水土保持義務人應先擬具水土保持計畫，送請主管機關核
    定．．。前項水土保持計畫之實施與維護，應由主管機關會同各該目的事業主管
    機關監督水土保持義務人執行之；其計畫內容、審核程序及實施之檢查，由主管
    機關會同各該目的事業主管機關定之。」、「未依第十二條至第十四條規定之一
    所核定之水土保持計畫實施水土保持之處理與維護者，除依第三十三條規定按次
    分別處罰外，由主管機關會同目的事業主管機關通知水土保持義務人限期改正；
    ．．」、「有下列情形之一者，處新台幣六萬元以上三十萬元以下罰鍰：一違反
    第八條第一項規定未依水土保持技術規範實施水土保持之處理與維護，或違反第
    二十二條第一項，未在規定期限內改正或實施仍不合水土保持技術規範者。二違
    反第十二條至第十四條規定之一，未先擬具水土保持計畫或未依核定計畫實施水
    土保持之處理與維護者，或違反第二十三條規定，未在規定期限內改正或實施仍
    不合水土保持技術規範者。．．」水土保持法第八條第一項第五款、第十二條、
    第二十三條第一項、第三十三條第一項第一、二款分別定有明文。
二、本件原告於八十七年七月二十七日以設定耕作權之花蓮縣卓溪鄉○里段五九三地
    號申辦「簡易水土保持申報書」，由花蓮縣卓溪鄉公所於八十七年七月三十日以
    卓鄉財經字第九一八三號函報被告，經被告於八十七年九月二日以八七府農保字
    第一０三一０四號函核定原告整修坐落花蓮縣卓溪鄉○里段五九三地號土地內農
    路九十五公尺。嗣花蓮縣卓溪鄉公所於八十八年一月十二日以卓鄉財經字第三一
    四號函查報原告未依據前述被告所核定之簡易水土保持計畫範圍（山里段五九三
    地號）整修，而以同段五八二地號開挖。被告派員會同相關單位人員於八十八年
    十月二十七日勘查，實際違規地號為五八二至五八五等四筆土地，乃以八十八年
    十二月二十三日八八府農保字第一三九一七六號處分書，裁處原告罰鍰六萬元，
    並令應立即停止一切非法開發、使用行為及實施全面植生復舊，固非無見。惟查
    ：
（一）原告主張其自始在其有權耕作之地點，從事耕作，並申請本件整修農路，經會
      同被告及卓溪鄉公所人員會勘後獲得許可，不知其設定耕作權之地號山里段五
      九三地號，非為其實際上之耕作地點，其被訴違反山坡地保育利用條例刑責亦
      經台灣花蓮地方法院九十年一月十七日判決無罪等語。經查「原告原承租林區
      玉里事業區五三林班地，經地政事務所實際複丈測量，係位於增編後原住民保
      留地山里段五八二、五八三、五八四地號之間，並不位於山里段五九三地號。
      輔導為辦理變更經玉里地政事務所於九十年十月二十五日分割，分割後其實際
      原耕作位於山里段五八二之一、五八三之一、五八四之二地號等三筆，依據九
      十一年三月二十七日本鄉原住民保留地土地權利審查委員會議決公告一個月（
      九十一年四月十五至九十一年五月十四日），再依據本鄉九十一年五月三十一
      日原住民保留地土地權利審查委員會議決及本所九十一年六月四日卓鄉農字第
      三九九四號函送辦理設定登記。原設定本鄉○里段五九三地號非甲○○君原使
      用，業已依據花蓮縣玉里地政事務所九十一年三月十三日玉地登字第○九一○
      ○○一四四入○號及本所九十一年三月十一日卓鄉農字第九一○○○○一六四
      五號函辦理完成其保留地耕作權塗銷登記。」有花蓮縣卓溪鄉公所九十一年九
      月三日卓鄉財農字第九一○○○○六一九二號函附卷可稽，並經原告提出花蓮
      縣玉里地政事務所九十一年六月十二日核發予原告之山里段五八三之一地號土
      地耕作權他項權利證明書及同段五八二之一、五八四之二地上權他項權利證明
      書影本附卷可參；又其整修農路位於分割後地號所在，亦經本院函詢花蓮縣玉
      里地政事務所，經其以九十一年九月二十四日玉地測字第○九一○○五六八七
      號函復在卷，又其被訴違反水土保持法第三十二條第一項在公有或私人山坡地
      或國、公有林區或他人私有林區內未經同意擅自墾殖致生水土流失或毀損水土
      保持之處理與維護設施之罪部分，亦經台灣花蓮地方法院九十年一月十七日判
      決無罪，亦經本院調卷核明屬實。足見原告係因相信主管機關核准其有權耕作
      之土地地號為五九三地號，為整修農路，乃根據原核准之地號，提出申請，實
      不知有關耕作權之登記與其實際耕作之土地地號不相符合，既經有關機關更正
      ，巳如前述，則原處分指其違規事實為「申請開闢農路位置（指申請書記載五
      九三地號）與實際不符」，即屬違誤。
（二）被告雖又指原告縱無申請位置與實際開挖位置不符之情形，惟其申請受核准開
      挖者僅長九十五公尺之農路，而原告實際所開挖之農路長一八五公尺，仍有未
      依申請之水土保持計畫實施之違法行為云云。惟被告既指本件仍應處罰原告未
      依水土保持計畫實施之行為，經核係屬本法第二十三條第一項「未依水土保持
      法第十二條所核定之水土保持計畫實施水土保持計畫之處理與維護」之情事，
      違反者，應依第三十三條第一項第二款處罰，迺原處分竟依第三十三條第一項
      第一款「違反第八條第一項未依水土保持技術規範實施水土保持之處理與維護
      」之規定處罰，其適用法律即有錯誤。
（三）從而，本件原處分於法顯有違誤，再訴願決定、訴願決定予以維持，亦有未合
      ，均應由本院予以撤銷，並由原處分機關，另為適法之處分。
三、至本件原核定修築農路長度為九十五公尺，原告實際開挖一八五公尺，原告主張
    被告不應將其耕作梯田內，臨時修築作為農耕機器通路部分計入，且其申請時已
    經被告所屬農業局及卓溪鄉公所派員會同原告至欲整修地點勘查後，發文同意原
    告整修，則本件是否當時確未將經過梯田內之農路計入，或因測量長度錯誤所致
    ，應由被告於發回後，一併查明處理，以昭折服。
據上論結，原告之訴為有理由，依行政訴訟法第九十八條第三項前段，判決如主文。
中　　　華　　　民　　　國　　九十一　　年　　　十　　　月　　三十　　日
                        臺北高等行政法院第五庭
                                      審判長法  官  張瓊文
                                            法  官  帥嘉寶
                                            法  官  黃清光
右為正本係照原本作成。
如不服本判決，應於送達後二十日內，向本院提出上訴狀並表明上訴理由，如於本判
決宣示後送達前提起上訴者，應於判決送達後二十日內補提上訴理由書（須按他造人
數附繕本）。
中　　　華　　　民　　　國　　九十一　　年　　　十　　　月　　三十　　日
                                            書記官  楊子鋒
